臺灣高等法院刑事判決　　　　　　　　100年度上訴字第800號
上　訴　人　臺灣板橋地方法院檢察署檢察官
上　訴　人
即　被　告　蘇頂炘
選任辯護人　劉大新律師
被　　　告　鄭惠婷
指定辯護人　本院公設辯護人陳德仁
上列上訴人因被告違反毒品危害防制條例案件，不服臺灣板橋地
方法院99年度訴字第1407號，中華民國99年12月20日第一審判決
（起訴案號：臺灣板橋地方法院檢察署98年度偵字第29366 號、
第32412 號），提起上訴，本院判決如下：
    主  文
原判決撤銷。
蘇頂炘共同販賣第二級毒品，累犯，處有期徒刑柒年陸月；扣案
如附表所示之物均沒收；未扣案之販賣毒品所得新臺幣肆仟元與
鄭惠婷連帶沒收，如全部或一部不能沒收時，以其與鄭惠婷之財
產連帶抵償之。又販賣第二級毒品，累犯，處有期徒刑年捌月
；扣案如附表編號一所示之物沒收。應執行有期徒刑玖年；扣案
如附表所示之物均沒收；未扣案之販賣毒品所得新臺幣肆仟元與
鄭惠婷連帶沒收，如全部或一部不能沒收時，以其與鄭惠婷之財
產連帶抵償之。
鄭惠婷共同販賣第二級毒品，累犯，處有期徒刑年柒月；扣案
如附表所示之物均沒收；未扣案之販賣毒品所得新臺幣肆仟元與
蘇頂炘連帶沒收，如全部或一部不能沒收時，以其與蘇頂炘之財
產連帶抵償之。
    事  實
一、蘇頂炘前因偽造文書案件，經臺灣臺北地方法院以九十七年
    度簡字第三五九五號判決判處有期徒刑四月確定，於民國九
    十八年六月二日易科罰金執行完畢（於本案構成累犯）。鄭
    惠婷前因施用毒品案件，經本院以九十二年度上更一字第四
    九０號判決判處有期徒刑一年，於九十三年十二月十五日縮
    短刑期執行完畢；又因施用毒品、侵佔、贓物等案件，經法
    院分別判處罪刑並減刑後，於九十六年九月十五日縮短刑期
    執行完畢（於本案構成累犯）。詎猶不知悔改，竟基於意圖
    營利販賣第二級毒品甲基安非他命之犯意，仍分別為下列犯
    行：
  (一)九十八年六月二十五日下午五時二十三分許，鄭惠婷以其所
    有之0000000000號行動電話接聽周錦慶之來電後
    ，旋撥打蘇頂炘使用之0000000000號行動電話，
    其二人基於販賣甲基安非他命之犯意聯絡，由蘇頂炘攜帶八
    分之一錢（含袋約四公克）之甲基安非他命，於同日下午六
    時五十五分許，一同駕車前往臺北縣新莊市○○路二八七號
    「慶祐汽車修護廠」，推由蘇頂炘下車，將前述甲基安非他
    命交付周錦慶，此次交易毒品甲基安非他命之價金是新臺幣
    （下同）八千元，但因周錦慶以之前欠鄭惠婷之四千元債務
    與此次交易毒品應付之價金向蘇頂炘抵銷後，周錦慶再付餘
    款四千元予蘇頂炘。
  (二)九十八年八月二十四日晚間，蘇頂炘以其所有之00000
    00000號行動電話接聽應家華之來電後，另起販賣甲基
    安非他命之犯意，與應家華達成交易毒品甲基安非他命一包
    、價金一千元之合意後，蘇頂炘即於同日晚間在臺北縣三重
    市○○路靠近提防附近某處，交付甲基安非他命一小包（淨
    重約零點三公克）予應家華，但應家華因未帶錢，致積欠蘇
    頂炘一千元。
  (三)嗣經警依法對蘇頂炘、鄭惠婷實施通訊監察，並於九十九年
    十月二十一日持搜索票前往其二人位於臺北市○○路三六二
    巷十一號七樓執行搜索，始循線查悉上情，並扣得分屬蘇頂
    炘、鄭惠婷所有，供其等販賣甲基安非他命予周錦慶、應家
    華所用之如附表所示之物。
二、案經臺北縣政府警察局中和第二分局報告臺灣板橋地方法院
    檢察署檢察官偵查起訴。
    理  由
壹、證據能力：
一、證人周錦慶、應家華在偵查中證詞之證據能力：
    按被告以外之人於偵查中向檢察官所為之陳述，除顯有不可
    信之情況者外，得為證據，刑事訴訟法第一百五十九條之一
    第二項定有明文。經查，證人周錦慶、應家華於偵查中接受
    檢察官訊問時，均經告知得拒絕作證之事由，再命其等朗讀
    結文後具結，始為陳述之事實，有訊問筆錄及證人結文二份
    在卷可稽（見九十八年度偵字第二九三六六號偵查卷第二０
    六頁、第二０八頁、第一五一頁、第一五七頁），且其等證
    詞並無何顯不可信之情況，故證人周錦慶、應家華於偵查中
    之陳述，合於刑事訴訟法第一百五十九條之一第二項之規定
    ，均有證據能力。況偵查中檢察官向被告以外之人所取得之
    陳述，原則上均能遵守法律規定，不致違法取供，其可信性
    甚高，為兼顧理論與實務，而規定對被告以外之人於偵查中
    向檢察官所為之陳述，除顯有不可信之情況者外，得為證據
    ，換言之，有關證據能力之規定，係屬於證據容許性之範疇
    ，而被告之反對詰問權則係指訴訟上被告有在公判庭當面詰
    問證人，以求發現真實之權利，此與證據能力係指符合法律
    所規定之證據適格，而得成為證明犯罪事實存在與否之證據
    資格，性質上並非相同，最高法院著有九十八年度臺上字第
    三七九九號判決意旨可資參照。證人周錦慶、應家華嗣於原
    審審理時，復均到庭具結作證，並當庭接受被告蘇頂炘及其
    辯護人之反對詰問，已足保障被告蘇頂炘之訴訟防禦權，是
    以被告蘇頂炘之辯護人空以：證人周錦慶、應家華於偵查中
    之證詞未賦予被告對質詰問之機會，應無證據能力云云，洵
    屬對於證據適格與詰問權保障之混淆，要非可採。
二、其餘本案判決所引用之被告以外之人於審判外之陳述，被告
    蘇頂炘、鄭惠婷與其等之辯護人於原審及本院審理中，已陳
    稱：對證據能力沒有意見等語明確，迄本院言詞辯論終結前
    ，復未對該等證據之證據能力聲明異議。本院審酌該等證據
    之取得，並無違法不當或證明力明顯過低之瑕疵，且如起訴
    書證據清單編號四、五、七所示之通訊監察譯文，復經檢察
    官於九十九年六月二十一日以九十九年度蒞字第一一七八四
    號補充理由書提出通訊監察書影本四份在卷可稽，是以本院
    亦認以之作為證據，要屬適當。故依刑事訴訟法第一百五十
    九條之五之規定，其餘本案判決所引用之被告以外之人於審
    判外之陳述，均有證據能力。至於被告鄭惠婷於偵查中不利
    於被告蘇頂炘之指述，因未經具結，且被告蘇頂炘爭執其證
    據能力，本院並未引為認定被告蘇頂炘犯罪之證據，附此敘
    明。
貳、認定犯罪事實所憑之證據及理由：
一、訊據被告鄭惠婷對於上開事實欄一(一)所示販賣毒品甲基安非
    他命予周錦慶之犯罪事實均坦承不諱。再被告蘇頂炘固坦承
    ：0000000000號行動電話係伊於九十八年六月至
    十月間所使用，伊於九十八年六月二十五日以上開電話接獲
    鄭惠婷來電後，為鄭惠婷準備八分之一錢之甲基安非他命；
    亦曾於九十八年八月二十四日晚間，在臺北縣三重市○○路
    提防附近，交付甲基安非他命一包予應家華等情不諱，惟矢
    口否認犯罪，辯稱：伊係將八分之一錢甲基安非他命交付鄭
    惠婷而已，不曾和周錦慶見面，不知鄭惠婷要這包甲基安非
    他命之用途；交付甲基安非他命給應家華，應僅該當幫助施
    用第二級毒品罪云云。
二、惟查：
  (一)關於被告二人共同販賣毒品甲基安非他命予周錦慶部分：
  1.九十八年六月二十五日下午五時二十三分許，綽號「土豆」
    之周錦慶撥打綽號「喜美」之被告鄭惠婷所使用之0000
    000000號行動電話，告知需求甲基安非他命後，被告
    鄭惠婷旋即撥打被告蘇頂炘持用之0000000000號
    行動電話，通知被告蘇頂炘攜帶八分之一錢即含袋約四公克
    之甲基安非他命，一同駕車前往臺北縣新莊市○○路二八七
    號「慶祐汽車修護廠」，再由被告蘇頂炘下車，將前述甲基
    安非他命交付周錦慶，並當場收取四千元之事實，業據證人
    周錦慶迭於偵查及原審九十九年七月二十日審理時證述綦詳
    （見九十八年度偵字第二九三六六號偵查卷第二０七頁，原
    審卷第一四六頁背面至第一四七頁），核與證人即共犯鄭惠
    婷於原審九十九年七月二十日審理時具結證述之情節相互吻
    合（見原審卷第一四二頁背面至第一四四頁）。參以，證人
    周錦慶在原審審理時證稱：「（九十八年六月二十五日這次
    的交易你到底免除鄭惠婷多少錢的債務？）四千元，在免除
    之前鄭惠婷欠我四千元。」、「…那次買的話，我要買八千
    元，我只付了蘇頂炘四千元，另外四千元我就用鄭惠婷欠我
    的錢抵銷。」等語（見原審卷第二五一頁背面至第二五三頁
    ），另因當時（九十八年六月二十五日）被告蘇頂炘正在追
    求被告鄭惠婷，嗣後彼二人於九十八年七月間起開始同居而
    成為男女朋友等情，業經被告鄭惠婷在本院供述述明確（見
    本院卷第七十七頁），則被告蘇頂炘為討被告鄭惠婷之歡心
    而同意讓周錦慶抵銷積欠被告鄭惠婷之四千元債務，亦與常
    情無違，足徵被告二人於九十八年六月二十五日下午五時二
    十三分許，共同販賣毒品甲基安非他命予周錦慶之價金是八
    千元，但因周錦慶以之前欠鄭惠婷之四千元債務與此次交易
    毒品應付之價金向蘇頂炘抵銷後，周錦慶再付餘款四千元予
    蘇頂炘等情，堪以認定。
  2.又證人鄭惠婷持用之0000000000號行動電話，於
    九十八年六月二十五日下午五時二十三分許，與使用000
    00000000號室內電話之周錦慶及使用000000
    0000號行動電話之被告蘇頂炘，復有如下所摘錄、由臺
    北縣政府警察局中和第二分局以九十九年九月九日北縣警中
    二刑字第０９９００３１８７０號函檢送之通訊監察譯文一
    份、通訊監察書四份在卷可憑（見九十八年度偵字第二九三
    六六號偵查卷第一九三頁、第一九四頁，原審卷第二一七至
    二二二頁），且其中通訊監察譯文編號二對話中之「東西」
    、編號三對話所指之「黃的」，均係甲基安非他命，「朋友
    」就是指周錦慶，鄭惠婷接獲周錦慶來電後，即撥打電話告
    知蘇頂炘是朋友要甲基安非他命，迄與蘇頂炘見面時，才告
    知要帶蘇頂炘過去認識周錦慶等情，復據證人鄭惠婷於原審
    九十九年七月二十日審理時證述綦詳（見原審卷第一四二至
    一四五頁），足認證人周錦慶、鄭惠婷前揭證詞，乃信而有
    徵，堪予採信。則被告蘇頂炘、鄭惠婷確有於九十八年六月
    二十五日共同販賣八分之一錢甲基安非他命予周錦慶之犯行
    ，已甚為明確。
    ┌──┬─────┬────────┬─────────────────┐
    │編號│通話時間  │通話者          │通話內容                          │
    ├──┼─────┼────────┼─────────────────┤
    │一  │98年6 月25│（A）周錦慶     │周錦慶：喜美妳現在有空嗎？        │
    │    │日下午5 時│     00-00000000│鄭惠婷：有。                      │
    │    │23分56秒  │（B）鄭惠婷     │周錦慶：妳現在拿過來。            │
    │    │          │     0000000000 │鄭惠婷：好。                      │
    ├──┼─────┼────────┼─────────────────┤
    │二  │98年6 月25│（A）鄭惠婷     │鄭惠婷：你人現在哪裡？            │
    │    │日下午5 時│     0000000000 │蘇頂炘：我在高速公路，三重這裡。  │
    │    │25分8秒   │（B）蘇頂炘     │鄭惠婷：你先過來，我朋友要東西。  │
    │    │          │     0000000000 │蘇頂炘：我等下打電話給妳。        │
    ├──┼─────┼────────┼─────────────────┤
    │三  │98年6 月25│（A）蘇頂炘     │蘇頂炘：怎樣？                    │
    │    │日下午5 時│     0000000000 │鄭惠婷：我朋友要東西，你現在過來。│
    │    │25分56秒  │（B）鄭惠婷     │蘇頂炘：黃的，他要多少？          │
    │    │          │     0000000000 │鄭惠婷：我不知道。                │
    │    │          │                │蘇頂炘；他沒有跟妳講多少？        │
    │    │          │                │鄭惠婷：在我家附近而已。          │
    │    │          │                │蘇頂炘：去他那邊？                │
    │    │          │                │鄭惠婷：在我家附近而已。          │
    │    │          │                │蘇頂炘：我問阿通他車子要借我。    │
    ├──┼─────┼────────┼─────────────────┤
    │四  │98年6 月25│（A）蘇頂炘     │蘇頂炘：妳有可能叫妳朋友去妳那邊？│
    │    │日下午5 時│     0000000000 │鄭惠婷：他就住我家附近修車廠。    │
    │    │46分2秒   │（B）鄭惠婷     │蘇頂炘：要帶多少過去，妳也沒講。  │
    │    │          │     0000000000 │鄭惠婷：你先帶過來，在隔壁。      │
    │    │          │                │蘇頂炘：他之前都跟妳拿多少？      │
    │    │          │                │鄭惠婷：拿８１                    │
    │    │          │                │蘇頂炘：拿８１，那就裝８１過去就好│
    │    │          │                │        了。                      │
    │    │          │                │鄭惠婷：好。                      │
    ├──┼─────┼────────┼─────────────────┤
    │五  │98年6 月25│（A）周錦慶     │鄭惠婷：我現在回家，我走路過去。  │
    │    │日下午6 時│     00-00000000│周錦慶：好。                      │
    │    │55分31秒  │（B）鄭惠婷     │鄭惠婷：你要多少？                │
    │    │          │     0000000000 │周錦慶：妳先帶過來，打電話妳都不接│
    │    │          │                │        ，妳多久回到？            │
    │    │          │                │鄭惠婷：十分鐘之內。              │
    └──┴─────┴────────┴─────────────────┘
  3.被告蘇頂炘雖辯稱：伊係將八分之一錢甲基安非他命交付鄭
    惠婷，不知鄭惠婷取得後作何用途，並非伊親自將甲基安非
    他命交付周錦慶云云。然查：被告鄭惠婷於電話中，已向被
    告蘇頂炘表明「係朋友要甲基安非他命」等情明確，證人周
    錦慶於原審九十九年七月二十日審理時，復具結證稱：「（
    當天是何人交付安非他命給你？）是蘇頂炘。」、「（為何
    你會知道交付安非他命給你的人就是蘇頂炘？）因為鄭惠婷
    有打電話告訴我說有一個叫做『阿炘』的人會拿東西過來，
    當時鄭惠婷沒有講蘇頂炘的全名，之所以會知道他叫蘇頂炘
    ，是因為現在大家都這麼叫他。」、「（當天除了『阿炘』
    去送東西給你之外，有無其他人陪他一起去？）我沒有看到
    ，我就只有看到『阿炘』一個人。」、「（除了你剛才說的
    這一次外，蘇頂炘有無另外再拿毒品給你？）不曾，我只有
    看過他那一次，那次我把錢給蘇頂炘，我拿四千元給他。」
    及「（你在偵查中表示九十八年六月二十五日蘇頂炘拿一包
    比二千五百元還要大包的安非他命，說要用五千元賣給你，
    你覺得太貴，殺價以後以四千元成交，是否如此？）是的。
    」、「（請敘述當時殺價的過程？）我說怎麼這麼貴，可否
    算便宜一點，蘇頂炘說不然便宜一千給我。他也沒有說他的
    進價是多少、賺多少。」等語綦詳，核與證人鄭惠婷於同日
    證述：「（你們去周錦慶的車廠時，你是否有下車？）沒有
    ，因為我那時通緝，不方便出面。」、「（事先有無告訴周
    錦慶說是誰要去？）我電話中有告訴他說，等一下一個叫『
    阿炘』的人會過去，我當天有去現場，只是沒有下車而已。
    」等語相符（見原審卷第一四五頁背面至一四七頁）；再參
    酌證人周錦慶前述在原審審理時所證稱：「（九十八年六月
    二十五日這次的交易你到底免除鄭惠婷多少錢的債務？）四
    千元，在免除之前鄭惠婷欠我四千元。」、「…那次買的話
    ，我要買八千元，我只付了蘇頂炘四千元，另外四千元我就
    用鄭惠婷欠我的錢抵銷。」等語（見原審卷第二五一頁背面
    至第二五三頁），足徵所謂證人周錦慶與被告蘇頂炘殺價後
    再付四千元，應是指周錦慶與被告蘇頂炘達成除以之前積欠
    鄭惠婷之四千元債務抵銷後再給付價金四千元之意，則證人
    周錦慶既曾當面與被告蘇頂炘討論價格，自無誤認被告蘇頂
    炘之可能。況被告鄭惠婷在電話中已一再告知蘇頂炘「你先
    過來」、「他就住在我家附近修車廠」、「在我家附近而已
    」等情，被告蘇頂炘亦詢問鄭惠婷「去他那邊？」等語，有
    如上摘錄之通訊監察譯文在卷可參，益徵證人周錦慶、鄭惠
    婷證稱：當天係由被告蘇頂炘親自將八分之一錢交付周錦慶
    ，當場收取四千元之證詞，確為事實，被告蘇頂炘辯稱：伊
    並未親自交付八分之一錢甲基安非他命予周錦慶云云，洵屬
    卸責之詞，要無可採。
  (二)關於被告蘇頂炘販賣毒品甲基安非他命予應家華部分：
  1.被告蘇頂炘又於九十八年八月二十四日某時，以其所有之0
    000000000號行動電話接聽應家華以000000
    0000號行動電話撥打之來電後，前往臺北縣三重市○○
    路靠近提防附近某處，交付甲基安非他命一小包予應家華之
    事實，業據被告蘇頂炘自承不諱，並有如下所摘錄之通訊監
    察譯文在卷可憑（見九十八年度偵字第二九三六六號偵查卷
    第一０六頁、第一０七頁），且關於前揭通訊監察譯文之內
    容，證人應家華於偵查中亦已證稱：第一通電話是伊向被告
    蘇頂炘定「一個」甲基安非他命，伊說「一個」就是指一千
    元甲基安非他命，通常是零點三公克，第二通電話是被告蘇
    頂炘說拿到甲基安非他命，所以伊要過去找被告蘇頂炘，約
    在臺北縣三重市○○路提防邊的全家便利商店，伊這次應該
    是先賒帳，第四通電話蘇頂炘說「你這次先給我，不然我怕
    不夠」，是要伊先給錢，但伊只在電話中同意要付錢，不然
    被告蘇頂炘根本不會出來，等碰面時伊才向蘇頂炘坦承沒帶
    錢等語綦詳（見同上偵查卷第一五三頁）；證人應家華亦在
    原審證稱：「（審判長問：通訊監察譯文中，當時約定拿多
    少錢給蘇頂炘？）一千元，大約拿一克的安非他命。」、「
    （審判長問：你以前為何說0.3 公克？）我說的一克是含袋
    。」等語（見原審卷第一四九頁背面）。足徵被告蘇頂炘確
    與應家華達成交易毒品甲基安非他命一包、價金一千元之合
    意後，被告蘇頂炘即於同日晚間在臺北縣三重市○○路靠近
    提防附近某處，交付甲基安非他命一小包（淨重約零點三公
    克）予應家華，但應家華因未帶錢，致積欠被告蘇頂炘一千
    元等情，堪以認定。
  2.按「受吸毒者之委託代為購買毒品，因受託者所代購毒品之
    所有權本即屬於委託之吸毒者，受託者僅係代吸毒者直接占
    有該毒品（吸毒者為間接占有人），受託者將代購之毒品轉
    交吸毒者時，係移轉該物之占有權，而非所有權」，最高法
    院著有九十八年度臺上字第三六七０號判決可資參照。觀諸
    下述被告蘇頂炘與證人應家華之對話內容，可知應家華並非
    委託被告蘇頂炘代為購買毒品，被告蘇頂炘亦係以自己當下
    所有之甲基安非他命交付，縱有不足，復由被告蘇頂炘另行
    取得甲基安非他命後，再依應家華需求之數量移轉所有權，
    並非僅代應家華占有該毒品，揆諸上開說明，被告蘇頂炘於
    九十八年八月二十四日晚間交付甲基安非他命一包予應家華
    之行為，自應以販賣毒品罪相繩，況被告蘇頂炘在原審法院
    九十八年十月二十二日為聲押訊問時，業已供稱：「（對證
    人應家華於偵查中所說，有何意見？）沒有意見，應家華證
    述兩個月前他向我買零點三公克三千元的安非他命我承認．
    ．．」等語（見九十八年度聲押字第七四四號卷第十頁），
    從而，被告蘇頂炘辯稱：伊只是幫助應家華施用第二級毒品
    ，調得之甲基安非他命原封不動交予應家華云云，洵與事實
    不符，無足憑信。
  3.被告蘇頂炘與應家華之通訊監察譯文：
    ┌──┬─────┬────────┬─────────────────┐
    │編號│通話時間  │通話者          │通話內容                          │
    ├──┼─────┼────────┼─────────────────┤
    │一  │98年8 月24│（A）應家華     │應家華：你現在在哪裡？            │
    │    │日晚間6 時│     0000000000 │蘇頂炘：家裡。                    │
    │    │38分許    │（B）蘇頂炘     │應家華：你有辦法先拿一個給我？    │
    │    │          │     0000000000 │蘇頂炘：我要看一下，可能沒有。    │
    │    │          │                │應家華：沒有我就要去山上。        │
    ├──┼─────┼────────┼─────────────────┤
    │二  │98年8 月24│（A）應家華     │應家華：拿到了嗎？                │
    │    │日晚間9 時│     0000000000 │蘇頂炘：拿到了。                  │
    │    │25分51秒許│（B）蘇頂炘     │應家華：你那邊不是不足？          │
    │    │          │     0000000000 │蘇頂炘：有，我剛起來到現在還沒用。│
    │    │          │                │應家華：我剛才不講要拿一個？      │
    │    │          │                │蘇頂炘：對啊，不足，我剛才叫阿寶去│
    │    │          │                │        阿通那邊拿。              │
    │    │          │                │應家華：我等下過去找你。          │
    ├──┼─────┼────────┼─────────────────┤
    │三  │98年8 月24│（A）應家華     │應家華：你不要再拿這次這種。      │
    │    │日晚間10時│     0000000000 │蘇頂炘：哪一種？                  │
    │    │11分31秒許│（B）蘇頂炘     │應家華：你這次這種很快就沒有了。  │
    │    │          │     0000000000 │蘇頂炘：哪一種很快就沒有？        │
    │    │          │                │應家華：你這次這批。              │
    │    │          │                │蘇頂炘：你等下看就知道，你不要怎麼│
    │    │          │                │        快。                      │
    │    │          │                │應家華：怎麼樣？                  │
    │    │          │                │蘇頂炘：不要怎麼快。              │
    │    │          │                │應家華：我在趕時間。              │
    │    │          │                │蘇頂炘：東西在在身上，從剛才你電話│
    │    │          │                │        掛掉我一共跑下去五次，你要│
    │    │          │                │        拿現金給我。              │
    │    │          │                │應家華：沒關係，我拿錢給你。      │
    ├──┼─────┼────────┼─────────────────┤
    │四  │98年8 月24│（A）應家華     │應家華：你到了嗎？                │
    │    │日晚間10時│     0000000000 │蘇頂炘：我到全家。                │
    │    │19分40秒許│（B）蘇頂炘     │應家華：我覺得你這次先給我，不然我│
    │    │          │     0000000000 │        怕不夠。                  │
    │    │          │                │蘇頂炘：好。                      │
    └──┴─────┴────────┴─────────────────┘
  (三)本案被告二人確係該當販賣毒品罪之「營利意圖」之要件，
    而非僅係單轉讓毒品或禁藥：
  1.按毒品危害防制條例所規定之販賣毒品罪，雖未明示以「營
    利之意圖」為其犯罪構成要件，然依文義解釋上，當然已寓
    含有買賤賣貴而從中取利之意思存在。且從商業交易原理與
    一般社會觀念而言，販賣行為在通常情形下，仍係以牟取利
    益為其活動之主要誘因與目的。因之，以行為人在主觀上具
    有營利之意圖作為販賣毒品罪之成立要件，自難謂與「販賣
    」之文義解釋有違，最高法院著有八十九年度臺上字第二九
    九號判例可稽。
  2.再按我國法令對販賣毒品者臨以嚴刑，惟毒品仍無法禁絕，
    其原因實乃販賣毒品存有巨額之利潤可圖，故販賣毒品者，
    如非為巨額利潤，必不冒此重刑之險，是以有償販賣毒品者
    ，除非另有反證證明其出於非圖利之意思而為，概皆可認其
    係出於營利之意而為（詳最高法院九十三年度臺上字第一六
    五一號、八十七年度臺上字第三一六四號等判決意旨參照）
    。且販賣甲基安非他命係違法行為，非可公然為之，且有其
    獨特之販售通路及管道，復無公定價格，容易增減分裝之份
    量，而每次買賣之價量，可能隨時依雙方關係深淺、資力、
    需求量及對行情之認知、來源是否充裕、查緝鬆嚴、購買者
    被查獲時供述購買對象之可能風險評估等，而異其標準，非
    可一概而論。查被告蘇頂炘否認其有上開販賣第二級毒品甲
    基安非他命之事實，固難查悉被告原取得安非他命之成本代
    價，而確認被告與買方間交易之「價差」或「量差」或「純
    度」謀取利潤，然近年來政府為杜絕毒品之氾濫，對於查緝
    施用及販賣毒品之工作，無不嚴加執行，販賣毒品罪又係重
    罪，設若無利可圖，衡情一般持有毒品之人當無輕易將所持
    有之甲基安非他命任意轉售他人而甘冒於再次向他人購買時
    ，而有被查獲移送法辦之危險之理，且不論是瓶裝或袋裝之
    甲基安非他命均可任意分裝或增減其份量，而每次買賣之價
    量，亦隨時隨雙方關係之深淺、當時之資力、需要程度及對
    行情之認知等因素而為機動地調整，因之販賣之利得，除經
    坦承犯行，或帳冊價量均臻明確外，委難察得實情，職是之
    故，縱未確切查得販賣賺取之實際差價，但除別有事證，足
    認係按同一價格轉讓，確未牟利外，尚難執此即認非法販賣
    之事證有所不足，致知過坦承者難辭重典，飾詞否認者反得
    逞僥倖，而失情理之平。再以政府對毒品之查禁森嚴，刑罰
    甚重，衡情倘非有利可圖，絕無平白甘冒被嚴查重罰之高度
    風險，而為毒品有償交易之理。以本件而論，被告二人與交
    易對象並非至親，茍無利得，絕無甘冒重典，以原價買賣第
    二級毒品之理，是被告二人有營利之意圖，可以認定。
  3.況證人即被告鄭惠婷在原審證稱：被告蘇頂炘沒有工作，蘇
    頂炘靠販賣甲基安非他命為生等語（見原審卷第一四四頁背
    面）。再被告蘇頂炘交付予周錦慶之八分之一錢甲基安非他
    命，其取得價格若干，被告蘇頂炘固僅供陳：「八一」是指
    八分之一錢甲基安非他命，約四公克，價值多少伊忘記了等
    語（見原審卷第一五二頁背面），然被告蘇頂炘於九十八年
    六月二十五日交付八分之一錢甲基安非他命予周錦慶以前，
    在同日稍早與被告鄭惠婷間有如下之對話，有通訊監察譯文
    在卷可佐（見九十八年度偵字第二九三六六號偵查卷第一一
    ０頁），對照被告鄭惠婷於原審九十九年七月二十日審理時
    證稱：這通電話所謂「黃的」是指甲基安非他命，「一次五
    五」是指一兩五萬五千元，伊不知道後來蘇頂炘交付給周錦
    慶的甲基安非他命是否就是這批，但伊知道周錦慶拿到的甲
    基安非他命比較黃，所以應該差不多，蘇頂炘應該是以一兩
    三十七點五公克五萬五千元的價格取得甲基安非他命之情節
    （見原審卷第一四四頁、第一四五頁、第一五三頁），縱使
    此真係被告蘇頂炘取得甲基安非他命之進價，以此計算，四
    公克之甲基安非他命成本價差不多為五千八百多元，核與被
    告鄭惠婷嗣於原審九十九年十一月二十九日審理時供陳：「
    （蘇頂炘交付給周錦慶的『八一安非他命』，其取得的價格
    多少？）五、六千元吧，我用當時的市價猜的。」相符（見
    原審卷第二五七頁），惟因證人周錦慶在原審審理時證稱：
    「（九十八年六月二十五日這次的交易你到底免除鄭惠婷多
    少錢的債務？）四千元，在免除之前鄭惠婷欠我四千元。」
    、「…那次買的話，我要買八千元，我只付了蘇頂炘四千元
    ，另外四千元我就用鄭惠婷欠我的錢抵銷。」等語（見原審
    卷第二五一頁背面至第二五三頁），足徵被告二人於九十八
    年六月二十五日下午五時二十三分許，共同販賣毒品甲基安
    非他命予周錦慶之價金是八千元，但因周錦慶以之前欠鄭惠
    婷之四千元債務與此次交易毒品應付之價金向蘇頂炘抵銷後
    ，周錦慶再付餘款四千元予蘇頂忻，已如前述，則被告二人
    共同販賣毒品甲基安非他命予周錦慶之價金既是八千元，扣
    除成本五、六千元後，仍有多達二、三千元之利潤；參以，
    被告鄭惠婷確因被告蘇頂炘販賣甲基安非他命予周錦慶而賺
    取利得一節，業於偵查中供陳：「…我的部分是因為我真的
    需要賺那販毒的一、二百元，有時候只賺到免費的施用。…
    。」等語（見九十八年度偵字第二九三六六號偵查卷第一六
    八頁），益徵被告二人以八千元之對價交付甲基安非他命予
    周錦慶，確有利得可言，當無疑義。
    ┌──┬─────┬────────┬─────────────────┐
    │編號│通話時間  │通話者          │通話內容                          │
    ├──┼─────┼────────┼─────────────────┤
    │一  │98年8 月24│（A）蘇頂炘     │蘇頂炘：剛剛跟妳講的那個黃的，一次│
    │    │日下午4 時│     0000000000 │        55出去，這樣有辦法嗎？    │
    │    │22分5秒許 │（B）鄭惠婷     │鄭惠婷：太高。                    │
    │    │          │     0000000000 │蘇頂炘：很難                      │
    │    │          │                │        …                        │
    └──┴─────┴────────┴─────────────────┘
  4.至被告蘇頂炘與應家華達成交易毒品甲基安非他命一包、價
    金一千元之合意後，被告蘇頂炘即於九十八年八月二十四日
    晚間，在臺北縣三重市○○路靠近提防附近某處，交付甲基
    安非他命一小包（淨重約零點三公克）予應家華，但應家華
    因未帶錢，致積欠被告蘇頂炘一千元等情，業如前述，而被
    告蘇頂炘與應家華非親非故，揆諸前開說明，被告蘇頂炘實
    不可能以無償轉讓（即贈與）毒品，或非基於營利意圖之有
    償轉讓（即以原價或低於原價而轉讓）毒品之方式為之，雖
    被告蘇頂炘此次未自應家華處取得價金，然此係因應家華未
    帶錢出來，致因此積欠被告蘇頂炘一千元債務，惟並不影響
    被告蘇頂炘販賣毒品甲基安非他命犯行之成立，亦無疑義。
三、綜上諸情參核以析，被告蘇頂炘所為上開辯解，均屬事後圖
    免卸飾之詞，不足採信。本案事證明確，被告蘇頂炘、鄭惠
    婷販賣第二級毒品之犯行皆堪認定，應予依法論科。
、新舊法比較：
一、按行為後法律有變更者，適用行為時之法律。但行為後之法
    律有利於行為人者，適用最有利於行為人之法律，刑法第二
    條第一項定有明文。又比較時應就罪刑有關之共犯、未遂犯
    、想像競合犯、牽連犯、連續犯、結合犯，以及累犯加重、
    自首減輕暨其他法定加減（如身分加減）與加減例等一切規
    定，綜其全部罪刑之結果而為比較（詳最高法院九十五年第
    八次刑事庭會議一、（四）之決議要旨參照）。
二、再按毒品危害防制條例第四條、第十一條、第十一之一、第
    十七條、第二十條、第二十五條，業於九十八年五月二十日
    以華總一義字第０九八００一二五一四一號修正公布，依法
    務部九十八年六月八日法檢字第０九八０八０二二七九號函
    認依毒品危害防制條例第三十六條規定，修正條文自公布後
    六個月施行（並詳臺灣高等法院暨所屬法院因應新修正毒品
    危害防制條例施行法律問題研討會結論參照）。查被告行為
    後，毒品危害防制條例第四條第二項有關販賣第二級毒品之
    法定本刑，業於九十八年五月二十日修正公布，於公布六個
    月後之九十八年十一月二十日起施行，茲就比較情形如下：
    毒品危害防制條例第四條第二項之販賣第二級毒品罪法定本
    刑之規定，修正前毒品危害防制條例第四條第二項係規定「
    製造、運輸、販賣第二級毒品者，處無期徒刑或七年以上有
    期徒刑，得併科新臺幣七百萬元以下罰金。」，修正為「製
    造、運輸、販賣第二級毒品者，處無期徒刑或七年以上有期
    徒刑，得併科新臺幣一千萬元以下罰金。」，經比較修正前
    、後關於罰金刑之規定，固以修正前法律，較有利於被告，
    惟按毒品危害防制條例第十七條亦經修正公布，新法第十七
    條規定：「（第一項）犯第四條至第八條、第十條或第十一
    條之罪，供出毒品來源，因而查獲其他正犯或共犯者，減輕
    或免除其刑。（第二項）犯第四條至第八條之罪於偵查及審
    判中均自白者，減輕其刑」，而舊法第十七條規定：「犯第
    四條第一項至第四項、第五條第一項至第四項前段、第六條
    第一項至第四項、第七條第一項至第四項、第八條第一項至
    第四項、第十條或第十一條第一項、第二項之罪，供出毒品
    來源，因而破獲者，得減輕其刑」。查本件被告二人係犯毒
    品危害防制條例第四條第二項之販賣第二級毒品罪，被告鄭
    惠婷已於偵查及審理時自白犯罪，而被告蘇頂炘亦於偵審中
    自白部分犯罪（均詳下述）。經比較新舊法結果，以新法對
    被告有利，是綜合適用修正前、後之罪、刑相關規定予以比
    較，修正後之規定顯較修正前之規定對被告有利，因此，依
    刑法第二條第一項後段規定，自應整體適用修正後毒品危害
    防制條例之規定。另按從刑附屬於主刑，除法律有特別規定
    者外，依主刑所適用之法律，則基於從刑隨同主刑適用同一
    準據法之原則，關於沒收部分，亦應適用修正後毒品危害防
    制條例之規定。
肆、論罪理由：
一、按甲基安非他命係毒品危害防制條例第二條第二項第二款所
    規定之第二級毒品，核被告二人所為，均係犯毒品危害防制
    條例第四條第二項之販賣第二級毒品罪。被告二人販賣前持
    有第二級毒品甲基安非他命之低度行為，應為販賣第二級毒
    品甲基安非他命之高度行為所吸收，不另論罪。被告二人間
    就上開事實欄一(一)所示販賣毒品甲基安非他命予周錦慶部分
    ，有犯意聯絡及行為分擔，為共同正犯。被告蘇頂炘所犯二
    次販賣第二級毒品犯行，犯意各別，應分論併罰之。
二、再按「犯第四條至第八條之罪於偵查及審判中均自白者，減
    輕其刑」，毒品危害防制條例第十七條第二項定有明文。而
    被告鄭惠婷對於上開事實欄一(一)所示販賣毒品甲基安非他命
    予周錦慶之犯罪事實，業已於偵審中坦承不諱，自應依前開
    規定，減輕其刑。再被告蘇頂炘就上開事實欄一(二)之部分，
    業已在偵審中坦承曾於九十八年八月二十四日晚間，在臺北
    縣三重市○○路提防附近，交付甲基安非他命一包予應家華
    等情（偵查中承認之部分見九十八年度聲押字第七四四號卷
    第十頁），雖其辯稱其並未取得利益，僅是幫助應家華施用
    毒品等語。惟按「所謂自白，係指被告對於自己所為已經構
    成犯罪要件之事實，坦白陳述而言；至於對阻卻責任或阻卻
    違法之事由，有所主張或辯解，乃辯護權之行使，仍不失為
    自白。」（最高法院八十九年度臺上字第四五一三號刑事判
    決意旨參照），則被告蘇頂炘就上開事實欄一(二)之部分，既
    已供承前開犯罪情節，縱有上述辯解，要僅為其對有關犯罪
    情節之辯述，不能因此謂非自白（最高法院一○○年度臺上
    字第二一八七號刑事判決意旨參照）。從而，被告蘇頂炘就
    上開事實欄一(二)販賣第二級毒品予應家華之部分，在偵審中
    均自白犯罪情節，則揆諸前開說明，被告蘇頂炘就此部分已
    符合毒品危害防制條例第十七條第二項所規定得減輕其刑之
    要件，本院爰依上開規定予以減輕其刑。
三、被告蘇頂炘前因偽造文書案件，經臺灣臺北地方法院以九十
    七年度簡字第三五九五號判決判處有期徒刑四月確定，於九
    十八年六月二日易科罰金執行完畢；被告鄭惠婷前因施用毒
    品案件，經本院以九十二年度上更一字第四九０號判決判處
    有期徒刑一年，於九十三年十二月十五日縮短刑期執行完畢
    ，又因施用毒品、侵佔、贓物等案件，經法院分別判處罪刑
    並減刑後，於九十六年九月十五日縮短刑期執行完畢之事實
    ，有本院被告前案紀錄表二份在卷可考，其等受有期徒刑之
    執行完畢，五年內故意再犯本件有期徒刑以上之罪，均為累
    犯，皆應依法加重其刑，並依法先加後減之。
伍、撤銷改判之理由：
    原審調查後，認被告二人轉讓禁藥犯行事證明確而予以論罪
    科刑，固非無見。惟查：被告二人所為，係犯毒品危害防制
    條例第四條第二項之販賣第二級毒品罪，而非僅係轉讓禁藥
    ，業經本院詳論如前，檢察官據此上訴為有理由；而被告蘇
    頂炘上訴否認犯行雖無理由，惟原判決既有上述可議之處，
    本院自應予以撤銷改判。
陸、科刑審酌事由：
    爰審酌被告蘇頂炘、鄭惠婷所為有害國人身心健康，助長施
    用毒品之不良風氣，惟被告二人販賣毒品甲基安非他命數量
    尚非鉅大，暨其智識程度、犯罪之動機、目的，兼以被告鄭
    惠婷坦承犯罪，被告蘇頂炘僅承認部分犯行之犯罪後態度等
    一切情狀，分別量處如主文第二、三項所示之刑，並就被告
    蘇頂炘部分定其應執行刑。至被告鄭惠婷之辯護人請求本院
    依刑法第五十九條之規定酌減其刑云云。惟刑法第五十九條
    之酌量減輕其刑之規定，必需於犯罪之情狀，在客觀上足以
    引起一般同情，認為即予宣告法定低度刑期，猶嫌過重者，
    始有其適用，本件被告鄭惠婷販賣第二級毒品之犯行，對於
    社會治案危害甚大，且戕害他人之身心健康，足見被告之行
    為與刑法第五十九條之要件不符，故被告鄭惠婷之辯護人請
    求本院依刑法第五十九條之規定酌減其刑云云，並不可採。
柒、沒收：
一、按犯毒品危害防制條例第四條至第九條之罪者，其供犯罪所
    用或因犯罪所得之財物，均沒收之，如全部或一部不能沒收
    時，追徵其價額或以其財產抵償之，毒品危害防制條例第十
    九條第一項分別定有明文；又毒品危害防制條例第十九條第
    一項規定，犯同條例第四條至第九條之罪者，其供犯罪所用
    或因犯罪所得之財物，均沒收之，但並無「不問屬於犯人與
    否沒收之」之特別規定，自應仍有刑法第三十八條第一項第
    三款、第三項前段之適用，即以屬於犯人所有者為限，始得
    沒收之。另在共同正犯之場合，基於共同犯罪行為，應由共
    犯各負全部責任之理論，對於共犯間「供犯罪所用或犯罪預
    備之物」，祇要屬於共犯中一人所有，即得對於其餘共犯為
    沒收之諭知。扣案如附表所示之物，分別係被告蘇頂炘、鄭
    惠婷所有，供其等販賣甲基安非他命所用之物，業據被告蘇
    頂炘、鄭惠婷於警詢或原審審理時供述在卷（被告蘇頂炘雖
    否認犯罪，然其亦承認附表編號一之行動電話與ＳＩＭ卡是
    其所有，被告鄭惠婷曾打至該電話與其聯繫後，其拿八分之
    一錢之甲基安非他命給被告鄭惠婷），爰依毒品危害防制條
    例第十九條第一項前段之規定宣告沒收。同時扣案之安非他
    命四包、愷他命四包、吸食器一組及0000000000
    號行動電話一具（含ＳＩＭ卡一張），則核與本案犯罪事實
    無關，故不併予宣告沒收銷燬或沒收。
二、又因毒品危害防制條例第十九條第一項係採義務沒收主義，
    故犯罪所得之對價，不問其中成本若干，利潤多少，均應全
    部諭知沒收，且該條所稱「追徵其價額」者，必限於所沒收
    之物為金錢以外之其他財物而無法沒收時，始應追徵其價額
    ，使其繳納與原物相當之價額，如所得財物為金錢而無法沒
    收時，應以其財產抵償之，而不發生追徵價額之問題。本件
    被告販賣第二級毒品甲基安非他命所得，雖均未扣案，然均
    屬因犯罪所得之財物，亦應依前開規定分別諭知沒收，且如
    全部或一部不能沒收時，則以被告之財產抵償之。又按共同
    正犯犯罪所得之財物為現金時，因共同正犯應就全部犯罪結
    果負其責任，而合併計算犯罪所得，且於全部或一部不能沒
    收時以其財產抵償之，但為避免執行時發生重複沒收、抵償
    之情形，故各共同正犯之間係採「連帶沒收主義」，於裁判
    時應諭知被告共同犯罪所得之財物應與其他共同正犯「連帶
    沒收之」（最高法院九十六年度臺上字第四六六二號判決意
    旨參照）。就被告二人所犯事實欄一(一)所示販賣毒品甲基安
    非他命予周錦慶部分之犯行，是被告二人共同為之，則就此
    販賣毒品所得四千元部分，自應諭知被告相互間連帶沒收，
    如全部或一部不能沒收時，以被告相互間之財產連帶抵償之
    。至被告鄭惠婷被抵銷之另四千元債務，以及應家華尚未給
    付而積欠被告蘇頂炘之一千元部分，依有利於被告之解釋，
    不算「所得」，故不諭知沒收，末此敘明。
據上論斷，應依刑事訴訟法第三百六十九條第一項前段、第三百
六十四條、第二百九十九條第一項前段，（修正後）毒品危害防
制條例第四條第二項、第十七條第二項、第十九條第一項，刑法
第十一條、第二條第一項、第二十八條、第四十七條第一項、第
五十一條第五款，判決如主文。
本案經檢察官呂丁旺到庭執行職務。
中    華    民    國  100     年    6     月    15    日
                  刑事第九庭  審判長法  官  陳貽男
                                    法  官  蔡守訓
                                    法  官  許必奇
以上正本證明與原本無異。
如不服本判決，應於收受送達後10日內向本院提出上訴書狀，其
未敘述上訴之理由者並得於提起上訴後10日內向本院補提理由書
（均須按他造當事人之人數附繕本）「切勿逕送上級法院」。
                                    書記官  楊品璇
中    華    民    國   100    年    6     月    15    日
附錄：本案論罪科刑法條全文
毒品危害防制條例第4 條第2 項：
製造、運輸、販賣第二級毒品者，處無期徒刑或 7 年以上有期
徒刑，得併科新臺幣 1 千萬元以下罰金。
附表
┌──┬──────┬───────┬─────┬─────────┐
│編號│扣案物品名稱│數量          │應處理情形│備註              │
├──┼──────┼───────┼─────┼─────────┤
│一  │行動電話    │一具（含０９２│沒收      │蘇頂炘所有        │
│    │            │0000000│          │                  │
│    │            │號ＳＩＭ卡一張│          │                  │
│    │            │）            │          │                  │
├──┼──────┼───────┼─────┼─────────┤
│二  │行動電話    │一具（含０９２│沒收      │鄭惠婷所有        │
│    │            │0000000│          │                  │
│    │            │號ＳＩＭ卡一張│          │                  │
│    │            │）            │          │                  │
├──┼──────┼───────┼─────┼─────────┤
│三  │磅秤        │一台          │沒收      │鄭惠婷所有        │
├──┼──────┼───────┼─────┼─────────┤
│四  │分裝袋      │二包          │沒收      │鄭惠婷所有        │
└──┴──────┴───────┴─────┴─────────┘